臺灣高等法院臺中分院刑事判決
110年度上訴字第1232號
上  訴  人  
即  被  告  趙昆義



選任辯護人  吳建寰律師（法扶律師）
上列上訴人因毒品危害防制條例案件，不服臺灣臺中地方法院10
9年度訴字第2648號中華民國110年4月20日第一審判決（起訴案
號：臺灣臺中地方檢察署109年度偵字第30024號），提起上訴，
本院判決如下：
    主    文
上訴駁回。
    犯罪事實
一、趙昆義前因施用毒品案件，經原審法院以105年度沙簡字第3
    86號判決判處有期徒刑4月、4月，及定其應執行有期徒刑6
    月確定，嗣入監執行，而於民國106年4月18日執行完畢。猶
    不知悔改，其明知甲基安非他命係毒品危害防制條例第2條
    第2項第2款所列管之第二級毒品，不得非法持有、販賣，先
    於107年2月5日凌晨3至5時許，在位於臺中市ＯＯ區ＯＯ橋附近
    某處，以價格新臺幣（下同）1萬9000元，販賣第二級毒品
    甲基安非他命5包（重約半兩）予張銘郁（趙昆義此販賣第
    二級毒品部分，業經法院判處罪刑確定）；嗣張銘郁於107
    年2月7日14時4分許，在位於臺中市ＯＯ路2段與ＯＯ街之路口為
    警查獲（張銘郁涉犯毒品案件部分，業經原審法院以107年
    度中簡字第1588號判決有罪確定），乃配合警方查緝毒品來
    源，遂以其持用門號0000000000號之手機上通訊軟體LINE與
    趙昆義所有附表編號2所示手機上LINE聯繫，欲向趙昆義購
    買數量約1錢4500元之第二級毒品甲基安非他命1包，趙昆義
    基於販賣第二級毒品甲基安非他命以牟利之犯意，於其等談
    妥交易數量、金額及交易時間、地點後，趙昆義隨即於107
    年2月7日22時20分許，攜帶如附表編號1所示第二級毒品甲
    基安非他命1包（驗餘淨重3.2515公克），前往位於臺中市○
    ○區○○路0000號附近之五金行欲與張銘郁交易上開毒品之際
    ，而在臺中市○○區○○路0000號前，即為員警當場逮捕，因而
    販賣上開毒品未遂，並扣得如附表所示之物。
二、案經原審法院職權告發臺灣臺中地方檢察署檢察官簽分偵查
    起訴。
　　理    由
一、證據能力部分
  ㈠被告以外之人於審判外之陳述，雖不符刑事訴訟法第159條之
    1至第159條之4之規定，而經當事人於審判程序同意作為證
    據，法院審酌該言詞陳述或書面陳述作成時之情況，認為適
    當者，亦得為證據；當事人、代理人或辯護人於法院調查證
    據時，知有同法第159條第1項不得為證據之情形，而未於言
    詞辯論終結前聲明異議者，視為有前項之同意，刑事訴訟法
    第159條之5亦有明文，而該條規定之立法意旨，在於確認當
    事人對於傳聞證據有處分權，得放棄反對詰問權，同意或擬
    制同意傳聞證據可作為證據，屬於證據傳聞性之解除行為，
    如法院認為適當，不論該傳聞證據是否具備刑事訴訟法第15
    9條之1至第159條之4所定情形，均容許作為證據，不以未具
    備刑事訴訟法第159條之1至第159條之4所定情形為前提，最
    高法院104年度第3次刑事庭會議決議參照。本判決以下所引
    用上訴人即被告趙昆義（下稱被告）以外之人於審判外所為
    之供述證據，檢察官、被告及其辯護人均未爭執其證據能力
    ，迄本院言詞辯論終結前亦均未聲明異議，本院審酌該等證
    據之取得過程並無瑕疵，與本案待證事實間復具有相當之關
    聯性，認作為本案證據並無不當，是依刑事訴訟法第159條
    之5之規定，均有證據能力。
  ㈡又傳聞法則乃對於被告以外之人於審判外之言詞或書面陳述
    而為之規範。且非供述證據之物證及書證，或以科學、機械
    之方式，對於當時狀況所為忠實且正確之記錄，性質上並非
    供述證據，均應無傳聞法則規定之適用；又單純依據客觀狀
    態所拍攝之現場照片，係以照相設備之機械作用，客觀、忠
    實保存並呈現該現場之狀態，屬於「證物」之範圍，並非供
    述證據，無傳聞法則之適用，最高法院97年度台上字第3395
    號、100年度台上字第1525號判決意旨參照。本案判決以下
    引用之非供述證據，固無刑事訴訟法第159條第1項規定傳聞
    法則之適用，然經本院於審理時依法踐行調查證據程序，與
    本案待證事實具有自然之關聯性，且無證據證明係公務員違
    法所取得，自得作為證據。
二、認定犯罪事實所憑證據及理由
  ㈠被告固於偵查及原審均否認本案犯行，然上開犯罪事實，業
    據被告於本院準備程序及審理時坦承不諱（見本院卷第92、
    137頁），核與證人張銘郁、莊子彥於原審審理時證述情節
    （見原審卷第136至154頁、第125至132頁）相符，且有LINE
    網路通話紀錄及錄音譯文及訊息對話紀錄翻拍照片、ADA-08
    22車輛詳細資料報表、借據及行照、趙昆義持用如附表編號
    2所示手機之通聯紀錄、通聯調閱查詢單、臺中市政府警察
    局豐原分局搜索扣押筆錄、扣押物品目錄表及收據、蒐證照
    片、員警職務報告料等附卷可按（見偵卷第22-30頁、第52-
    54頁、第56-58頁、第85、第124頁、第126-132頁、第127-1
    28頁、第145-169頁、第280頁），及如附表所示之物品扣案
    可佐，而扣案如附表編號1所示之物品，經原審囑託衛生福
    利部草屯療養院以化學呈色法與氣相層析質譜法鑑定結果，
    確檢出第二級毒品甲基安非他命成分（驗餘淨重為3.2515公
    克），有該院107年3月13日草療鑑字第1070300055號鑑驗書
    1紙附卷可稽（見偵卷第281頁）。是被告之自白核與事實相
    符，堪以採信。則被告於偵查及原審否認本案犯行及所持辯
    詞，無非事後卸責之詞，要無可採。
　㈡按販賣毒品之行為，祇須行為人主觀上有營利之意思，即足
    構成販賣毒品行為，至於販賣行為之完成與否，胥賴標的物
    之是否交付作為既、未遂之標準。本件被告與證人張銘郁在
    上揭LINE之通話及對話訊息之內容，實已就毒品之種類、數
    量及金額、交付時、地等交易事項協議，被告並為允諾販賣
    之，並即攜帶如附表編號1所示之毒品，依約前往上址處所
    ，欲將該毒品交付予證人張銘郁，益見被告主觀上確有販賣
    該毒品以營利之認識與犯意，並著手實施該犯意之行為，自
    當成立販賣第二級毒品甲基安非他命之行為甚明，惟因證人
    張銘郁主觀上並無真正購買該毒品之真意，且被告在交付上
    開毒品予證人張銘郁之前，即遭警方查獲，並未能完成該次
    毒品交易行為，僅成立販賣甲基安非他命未遂之行為。
　㈢復按販賣毒品之所謂販賣行為，係行為人基於營利之目的，
    而販入或賣出毒品而言。販賣毒品者，其主觀上須有營利之
    意圖，且客觀上有販賣之行為，即足構成，至於實際上是否
    已經獲利，則非所問。即於有償讓與他人之初，係基於營利
    之意思，並著手實施，而因故無法高於購入之原價出售，最
    後不得不以原價或低於原價讓與他人時，仍屬販賣行為，必
    也始終無營利之意思，而以原價或低於原價有償讓與他人，
    方難謂為販賣行為，而僅得以轉讓罪論處（最高法院93年度
    台上字第1651號判決要旨參照）。又非法販賣毒品係政府大
    力嚴格查緝之違法行為，非可公然為之，不論是瓶裝或紙包
    之毒品，均可任意分裝或增減其份量，而每次買賣之價量，
    亦隨時隨雙方關係之深淺、當時之資力、需求程度及對行情
    之認知等因素而機動調整，因之販賣之利得，除經坦承犯行
    ，或價量俱臻明確者外，委難察得實情，執此，縱未確切查
    得販賣賺取實際差價，但除別有事證，足認係按同一價格轉
    讓確未牟利外，尚難執此認非法販賣之事證有所不足，致知
    過坦承者難辭重典，飾詞否認者反得逞僥倖，而失情理之平
    。茲據證人張銘郁供稱：我跟被告購買毒品有感覺比較少，
    應該是要賺錢等語（見偵卷第104頁），況被告與證人張銘
    郁僅係一般朋友，業據被告供認在卷（見偵卷第14頁），且
    衡酌非法販賣毒品乃屬重大犯罪，刑責甚重，政府歷來戮力
    嚴格查緝追訴是類犯罪，其等既非親友至交可擬，被告豈會
    無利潤可圖，卻徒勞無功而甘冒置己遭查緝訴追重刑之高度
    風險中，揆諸前揭說明，洵認被告販賣上開毒品予證人張銘
    郁，應認被告主觀上有獲取量差之營利意圖無訛。
　㈣綜上，本案事證明確，被告上揭犯行堪以認定，應依法論科
    。
三、論罪科刑：
　㈠被告為本件行為後，毒品危害防制條例第4條第2項、第17條
    第2項等規定，已於109年1月15日總統華總一義字第1090000
    4091號令修正公布，並自公布後6個月即109年7月15日施行
    。其中：①修正前毒品危害防制條例第4條第2項規定「製造
    、運輸、販賣第二級毒品者，處無期徒刑或7年以上有期徒
    刑，得併科新臺幣1千萬元以下罰金」，修正後規定為「製
    造、運輸、販賣第二級毒品者，處無期徒刑或10年以上有期
    徒刑，得併科新臺幣1,500萬元以下罰金」；②修正前毒品危
    害防制條例第17條第2項規定「犯第4條至第8條之罪於偵查
    及審判中均自白者，減輕其刑」，修正後規定為「犯第4條
    至第8條之罪於偵查及歷次審判中均自白者，減輕其刑」。
    經比較前揭修正前、後規定可知：①毒品危害防制條例第4條
    第2項規定之構成要件均未變更，然主刑及得併科罰金之刑
    度較修正前提高；②毒品危害防制條例第17條第2項規定，依
    其修正理由「考量原立法之目的，係在使前述毒品案件之刑
    事訴訟程序儘早確定，當以被告於歷次審判中均自白犯罪者
    ，始足當之」，故修正明定須於偵查及「歷次審判中」均自
    白者，始減輕其刑。是比較新舊法之結果，均以修正前之規
    定對被告較為有利，依刑法第2條第1項前段規定，應適用行
    為時法即修正前毒品危害防制條例第4條第2項、第17條第2
    項規定。　　
  ㈡核被告前揭所為，係違反修正前毒品危害防制條例第4條第6
    項、第2項之販賣第二級毒品未遂罪；被告販賣第二級毒品
    前所持有該毒品之低度行為，應為其販賣之高度行為所吸收
    ，不另論罪。
  ㈢累犯部分：被告前因施用毒品案件，經原審法院以105年度沙
    簡字第386號判決判處有期徒刑4月、4月，及定其應執行有
    期徒刑6月確定，嗣入監執行而於106年4月18日執行完畢，
    有臺灣高等法院被告前案紀錄表可查，其於上開徒刑執行完
    畢後5年內，故意再犯本件有期徒刑以上之罪，為累犯，被
    告雖於本院審理中坦承犯行，然依上揭紀錄表所載，被告前
    於102年至105年間，另有多次犯毒品案件被判處徒刑並經執
    行完畢之情，顯見其屢屢觸犯罪質雷同之犯罪，對刑罰反應
    力薄弱，且再犯較重之本案犯行，顯具有特別惡性者，縱加
    重其最低法定刑，其販賣毒品未遂犯行經依法減輕其刑後，
    尚不致被告所受處罰逾越其應負擔之罪責，造成其人身自由
    遭受過苛之侵害，參酌大法官釋字第775號解釋意旨，爰依
    法加重其刑（然法定刑中無期徒刑部分依法不得加重）。
  ㈣刑之減輕
  ⒈被告已著手於販賣甲基安非他命之實行而不遂，為未遂犯，
    故依刑法第25條第2項規定，按正犯之刑減輕其刑，並依法
    先加重後減輕之。
  2.查本件被告就其本案販賣第二級毒品甲基安非他命未遂犯行
    ，於偵查及原審均否認犯行，迨本院審理中始坦承犯行，也
    未曾供出其毒品來源，自無依毒品條例第17條第1項減輕或
    免除其刑或修正前同條例第17條第2項減輕其刑之餘地，併
    予說明。
  3.關於辯護人請求依刑法第59條酌減其刑云云。然按刑法第59
    條之減輕其刑，係裁判上之減輕，必以犯罪之情狀可憫恕，
    認為宣告法定最低度之刑猶嫌過重者，始有其適用；如別有
    法定減輕之事由，應先依法定減輕事由減輕其刑後，猶嫌過
    重時，始得為之；若有2種以上法定減輕事由，仍應先依法
    定減輕事由遞減其刑後，猶嫌過重時，始得再依刑法第59條
    規定酌減其刑。又量刑固屬法院自由裁量之職權，然仍應受
    比例原則等法則之拘束，並非可恣意為之，致礙及公平正義
    之維護，必須兼顧一般預防之普遍適應性與具體個案特別預
    防之妥當性，始稱相當。而刑法第59條之酌量減輕其刑，必
    於犯罪之情狀，在客觀上足以引起一般同情，認為即予宣告
    法定低度刑期，猶嫌過重者，始有其適用；至於被告無前科
    、家境貧困、肢體殘障、坦白犯行，犯罪所得低微等情狀，
    僅可為法定刑內從輕科刑之標準，不得據為酌量減刑之理由
    。最高法院88年度台上字第1862號、94年度台上字第9號判
    決意旨參見。經查，被告本案販賣第二級毒品未遂犯行，雖
    僅有1次，販賣對象為張銘郁一人，未及售出即為警查獲，
    為毒品下游之賣家，然其販賣第二級毒品甲基安非他命未遂
    之犯行，對社會安全秩序維護及國民健康危害至鉅，嚴重影
    響社會治安，實為國法所不容而懸為厲禁，本應嚴加非難，
    且被告受有國中畢業智識健全之成年人，又曾犯有毒品危害
    防制條例案件，有上開被告前案紀錄表可考，其對於政府嚴
    格查緝持有、施用、販賣毒品等行為，早已知甚詳，竟意圖
    牟利而為販賣第二級毒品甲基安非他命，前揭行為已對社會
    秩序危害甚深，又其販賣第二級毒品罪，修正前毒品危害防
    制條例第4條第2項之規定，法定最輕本刑為7年以上有期徒
    刑，其因販賣未遂，已依刑法25條之規定為減輕其刑後，其
    法定最低刑度已減至3年6月有期徒刑以上，況本案被告尚構
    成累犯，且案發迄今已經過3年之久，始坦承犯行，難認其
    有反省悛悔之意，客觀上尚無足以引起一般同情而顯可憫恕
    之情形，縱科以上開最低度刑，亦無情輕罰重之虞，自無再
    依刑法第59條規定酌量減輕其刑之適用。
四、原審審理結果，認被告本案犯行事證明確，適用修正前毒品
    危害防制條例第4條第6項、第2項、毒品危害防制條例第18
    條第1項前段、第19條第1項，刑法第2條第1項前段、第11條
    、第25條、第47條第1項，審酌被告正值年輕力壯之年，不
    知循正途賺取錢財供己花用，竟無視於我國政府禁絕毒害之
    堅定立場，因貪圖販毒所得利潤，竟鋌而走險，而販賣甲基
    安非他命予證人張銘郁，不僅危害他人身心健康，也易使毒
    品氾濫，危害社會秩序，所為均應值嚴予非難；兼衡被告之
    犯罪動機、目的及手段，及其自述：國中畢業，之前做過車
    床工作，當時月薪約2萬多元，未婚，家中經濟狀況勉持等
    語（見原審卷第165頁），暨考量其販賣數量、金額、次數1
    次及對象1人，與其犯後態度等一切情狀，量處被告有期徒
    刑3年9月，並敘明：㈠扣案如附表編號1所示之物，經鑑驗結
    果，確屬第二級毒品甲基安非他命，有上揭鑑定書可憑，依
    毒品條例第18條第1項前段規定，沒收銷燬之。又盛裝甲基
    安非他命之包裝袋，無從與該甲基安非他命完全析離，應視
    為上開毒品整體之一部，爰併予宣告沒收銷燬之。至鑑定時
    取樣部分，因於檢驗後已耗盡不存，該部分毋庸再為沒收銷
    燬之諭知。㈡扣案如附表編號2所示之手機1支（含該門號SIM
    卡1枚），為被告所有供其實施本件販賣甲基安非他命之聯
    絡使用，此為被告所不否認（見原審卷第164-165頁），並
    有前開通聯紀錄、被告手機IP位置圖存卷可憑（見偵卷第14
    1、167-169頁），依毒品條例第19條第1項規定，宣告沒收
    。㈢其餘扣案之物，均與本案無關，業據被告供述明確（見
    原審卷165頁），且本件被告販賣上開毒品未遂，尚無實際
    販毒所得，也無具體證據可認與本案犯罪有關，又非違禁物
    ，故均不予宣告沒收。核其採證認事用法俱無違誤，量刑亦
    堪認允當，自可維持（原審誤認檢察官誤引修正後毒品危害
    防制條例第4條第2項規定，而敘明變更起訴法條，核與全案
    情節及判決結果無影響，尚不構成撤銷之理由，附此敘明）
    。被告上訴，指摘原判決僅憑被告五年有施用毒品犯罪前科
    ，即機械式地適用刑法第47條加重其刑，顯有違司法院大法
    官釋字第775號解釋意旨，而有適用法則不當，及原審未及
    審酌被告所為僅一次販賣毒品未遂犯行，販賣對象為張銘郁
    一人，且未及出售即為警查獲，所生實害有限，被告僅係毒
    品下游之賣家等情，而未依刑法第59條酌減其刑，容有未洽
    。原審量處被告上開刑度，當有過重之違法云云。然被告構
    成累犯，參酌司法院大法官上開解釋意旨，應依法加重其刑
    ；且即使審酌被告所指上情，亦無刑法第59條規定酌減其刑
    之餘地，均如前述，是原判決敘明被告本案犯行應依累犯規
    定加重其刑，及被告無適用刑法第59條規定酌減其刑之理由
    ，核無不合。又原審依刑法第57條規定，具體審酌上述各情
    ，而為上開刑度之量定，核與最低度刑接近，已屬從輕處罰
    ，亦符合罪刑相當原則、公平原則、比例原則，並無量刑輕
    重偏倚情形。是被告上訴意旨所陳各節，並無可採。其上訴
    為無理由，應予駁回。
據上論結，應依刑事訴訟法第368條，判決如主文。
本案經檢察官蔡仲雍提起公訴，檢察官陳惠珠到庭執行職務。
中　　華　　民　　國　　110 　年　　9 　　月　　22　　日
            刑事第五庭    審判長法　官  鄭  永  玉
　　　　　　　　　　　　        法　官  卓  進  仕
　　　　　　　　　　　　　      法　官  許  文  碩  
以上正本證明與原本無異。
如不服本判決應於收受送達後20日內向本院提出上訴書狀，其未
敘述上訴理由者，並得於提起上訴後20日內向本院補提理由書（
均須按他造當事人之人數附繕本）「切勿逕送上級法院」。因疫
情而遲誤不變期間，得向法院聲請回復原狀。

                                書記官  林  育  萱
　　　　　　　　　　　　　　　　
中　　華　　民　　國　　110 　年　　9 　　月　　22　　日
附錄本案論罪科刑法條全文：
修正前毒品危害防制條例第4條
製造、運輸、販賣第一級毒品者，處死刑或無期徒刑；處無期徒
刑者，得併科新臺幣 2 千萬元以下罰金。
製造、運輸、販賣第二級毒品者，處無期徒刑或 7 年以上有期
徒刑，得併科新臺幣 1 千萬元以下罰金。
製造、運輸、販賣第三級毒品者，處 7 年以上有期徒刑，得併
科新臺幣 7 百萬元以下罰金。
製造、運輸、販賣第四級毒品者，處 5 年以上 12 年以下有期
徒刑，得併科新臺幣 3 百萬元以下罰金。
製造、運輸、販賣專供製造或施用毒品之器具者，處 1 年以上
7 年以下有期徒刑，得併科新臺幣 1 百萬元以下罰金。
前五項之未遂犯罰之。

附表:

編號 物品名稱 數量 所有人 備註 1 透明結晶物（依偵卷第281頁之衛生福利部草屯療養院107年3月13日草療鑑字第1070300055號鑑驗書，確認為第二級毒品甲基安非他命，驗餘淨重3.2515公克） 1包 趙昆義 沒收 2 LG廠牌手機（含門號0000000000號SIM卡1枚） 1支 同上 沒收 3 IPHONE手機（含門號0000000000號SIM1枚） 1支 同上 不予沒收 4 現金新臺幣6900元  同上 不予沒收